【裁判字號】    92,上訴,2256
【裁判日期】    920912
【裁判案由】    妨害投票
【裁判全文】
臺灣高等法院刑事判決                          九十二年度上訴字第二二五六號
    上  訴  人  臺灣新竹地方法院檢察署檢察官
    被      告  乙○○
    被      告  甲○○○女  四.
右上訴人因被告妨害投票案件，不服臺灣新竹地方法院九十二年度訴字第一四０號，
中華民國九十二年五月二十三日第一審判決（起訴案號：臺灣新竹地方法院檢察署九
十一年度選偵字第三五號），提起上訴，本院判決如左：
    主  文
原判決撤銷。
乙○○、甲○○○共同以非法之方法，使投票發生不正確之結果，各處有期徒刑捌月
，褫奪公權壹年，緩刑年。
    事  實
一、乙○○為登記民國（下同）九十一年一月二十六日臺灣省新竹市議會第六屆北區
    市議員選舉候選人，為求當選，與其妻甲○○○、姐邵清金及友人朱良雄（邵清
    金、朱良雄業經檢察官另為緩起訴處分）、陳文雅（未據檢察官起訴）共同基於
    犯意之聯絡，欲以虛遷
    磐石里三鄰西大路七三六巷十九弄十一號
    母鄭春綢在新竹市○區○○里○鄰○○路七三六巷十九弄三號
    甲○○○夫妻二人使原非住於北區之選舉人
    徵得呂曼華、萬素真（另均經檢察官為緩起訴處分）之同意，共同基於犯意之聯
    絡，由呂曼華、萬素真交付國民
    清美將該等二人原
    市○○區○○里○○鄰○○路○段一二四一巷二弄二號之
    北區○○里○鄰○○路七三六巷十九弄十一號
    區○○里○鄰○○路二０三號
    示之曾賴桂球、曾玫璟、曾鎮洋、許瑞財、許智堯、麥森榮、蔡美女、麥詹昆、
    楊陳燕、張寶釵、李鴻演、蘇錦明、蘇陳寶玉、黃美媛、黃盈斌、廖秋桂、黃朝
    暘、黃勇朝、羅美英、黃勇強等二十位選舉人（曾賴桂球等人均經檢察官另為緩
    起訴處分），亦原非
    任清美共同基於以虛遷
    印章予甲○○○。其中蘇錦明、蘇陳寶玉二人虛偽遷入
    具有犯意聯絡之蘇榮城（另經檢察官為緩起訴處分）請託為之，由蘇榮城將其二
    人之國民身分證、印章交由甲○○○辦理
    將有精神障礙不知選舉意義之其子蘇錦樹之國民
    虛偽
    行為，由具有犯意聯絡之陳寶卿（另經檢察官為緩起訴處分）請託為之，並由陳
    寶卿將其四人之國民身分證、印章交由甲○○○辦理
    附表所示之二十三位選舉人之國民
    竹市北區戶政事務所填寫遷入委託書、
    編號一至編號二十三所示之曾賴桂球等二十三位選舉人虛偽遷移至如附表所示之
    新竹市北區
    不當取得新竹市北區市議員選舉之投票權，並於九十一年一月二十六日選舉當日
    前往投票，使選舉投票數發生不正確之結果，違反選舉係以實際住在當地之人民
    選出其理想候選人之民主精神。
二、案經新竹市警察局第一分局報請台灣新竹地方法院檢察署檢察官偵查起訴。
    理  由
一、訊據被告乙○○、甲○○○供承因被告乙○○登記參加台灣省新竹市議會第六屆
    北區市議員選舉，為求增加被告乙○○當選之機，而於附表所示之時間，由被告
    甲○○○將原非
    在新竹市北區戶政事務所填寫遷入委託書、
    雄等人所示之新竹市北區
    員選舉之投票權等事實，並有台灣省新竹市議會第六屆議員選舉第四選舉區（北
    區）候選人公報、新竹市北區新雅里選舉人名冊、如附表所示曾賴桂球等人之遷
    入
    參，而證人朱良雄於原審法院調查時證稱：「我有提供新竹市○○路七三六巷十
    九弄十一號給被告讓他們把證人遷進去，但是我不知道有哪些人遷進去，我自己
    沒有找其他人遷進去，就看甲○○○要遷誰進去就讓他遷進去，沒有人真的住進
    我家裡去」等語（見原審卷第六八頁）﹔另證人陳文雅於原審法院調查時證稱：
    「我有提供新竹市○○路七三六巷十九弄三號的房子讓證人黃盈斌、廖秋桂、黃
    朝暘、黃美媛、黃勇朝、羅美英及黃勇強遷進去，他們沒有住進該處」等語（見
    原審卷第六九頁）﹔又證人陳春生於原審法院調查時證稱：「我沒有提供新竹市
    ○○路二○三號
    在九十一年八月去世了，去世之前他和我同住，之前房子是我的，但是土地是我
    兒子的名義。我一開始不知道有人遷進我的房子，後來才知道，房子是我父親提
    供相關證件給人家遷進去的，我並沒有提供任何資料，知道之後因為已經完成了
    ，我也沒有表示任何意見，我也不知道有誰遷到我的
    家來，我不知道為何他們要遷到我家裡」等語（見原審卷第七十頁）﹔而證人曾
    賴桂球、曾鎮洋、曾玫璟、萬素貞、黃盈斌、廖秋桂、黃朝暘、黃美媛、黃勇朝
    、羅美英、黃勇強、許瑞財、許智堯、麥森榮、蔡美女、麥詹昆、楊陳燕、張寶
    釵、蘇陳寶玉、蘇錦樹、呂曼華、李鴻演及蘇錦明等人於原審法院調查時亦均證
    稱為了幫忙乙○○選舉才遷
    一頁至第七七頁、第一五○頁至第一五二頁），且查證人曾賴桂球等人遷入如附
    表所示之
    等人之遷入
    在卷可參，足認如附表所示之證人曾賴桂球等二十三人上揭遷移
    為使被告乙○○於臺灣省新竹市議會第六屆北區市議員選舉時，增加票源及得票
    數之事實，應堪認定。被告乙○○、甲○○○上揭自白為增加被告乙○○競選台
    灣省新竹市議會第六屆北區市議員之選票，而將附表所示之曾賴桂球等二十三位
    選舉人虛偽遷移至如附表所示之新竹市北區
    福及甲○○○雖均否認此等行為有妨害投票之犯行，並均辯稱：都是好朋友主動
    幫忙，當時並不知道這是違法的，到戶政事務所辦理時也是依照規定辦理，戶政
    人員也沒有說不能這樣辦，不然渠等就不會這樣做，而且將
    ，並不違法云云，惟查：憲法第十條固規定人民有居住及遷徙之自由，旨在保障
    人民自由移居或旅行各地之權利，然國家為賦稅、兵役、教育、選舉、社會福利
    、人口政策等目的，須為必要之戶口管理，以便瞭解各地人民住居情形，而為制
    定各類政策之依據，並據以達到維持社會秩序或增進公共利益之目的，因而
    法規定就遷出、遷入
    見
    遷移之事實，自應依
    遷移之事實，竟為虛偽遷入、遷出或變更之登記，即應為撤銷之登記，並處以罰
    鍰，是憲法並未保障人民有虛偽
    第十五條第一項規定，有選舉權人在各該選舉區繼續居住四個月以上者，為公職
    人員選舉各該選舉區之選舉人，是有選舉權人以在各該選舉區繼續居住滿四個月
    以上，為取得各該選舉區選舉人資格之要件，此立法意旨，乃係各地區之公職人
    員係代表人民行使公權力，應獲得各該選區居民多數之支持與認同，始較能了解
    地區實際需要及妥善適當執行公權力而具實質代表性，以符合選賢與能及主權在
    民之精神。茲依刑法第一百四十六條規定以詐術或其他方法，使投票發生不正確
    之結果或變造投票之結果者，為妨害投票罪之成立要件，所謂以詐術或其他方法
    ，係指以詐術或其他一切非法律所允許之方法均屬之，並不以構成刑事法上犯罪
    之非法行為為限，而所稱「使投票發生不正確結果」，係以該選區之整體投票結
    果發生不正確之結果為已足，而不以行為人所支持之特定候選人是否當選為必要
    ，依公職人員選舉罷免法第三十八條第三項、第四十五條之四、第四十五條之五
    、第六十五條等規定，候選人保證金之發還、沒收，競選經費捐贈之限制，選舉
    經費之補助，及有關全國不分區、僑居國外民之國民大會代表、立法委員選舉當
    選人名額，均以得票比率之多寡而為決定及分配。則各候選人得票之多寡，除關
    係候選人之當選與否外，亦與上開各項選舉結果攸關。故所謂使投票發生不正確
    之結果者，應兼指使得票比率等投票結果發生不正確結果之情形在內，非僅指使
    候選人之當選或不當選而已。倘無居住之事實，而虛報
    關編入選舉人名冊，並參加選舉投票，自足以使該選區計算得票比率基礎之選舉
    人人數及投票之票數為不實之增加，縱因投票係採無記名方式，無法得知其投票
    選舉之特定候選人為何人，然均因之使投票結果發生不正確，且有妨害選舉之純
    正及公正性，是人民固有遷徙之自由，但並無為虛偽
    不實遷入
    係以虛報遷入
    法方法（參照最高法院八十九年度台上字第七三九四號、八十九年度台上字第九
    三八號及九十年度台上字第五九一一號判決要旨）。
二、本件被告乙○○及甲○○○為增加被告乙○○參選台灣省新竹市議會第六屆北區
    市議員選舉之票源及得票數之目的，而由被告甲○○○為原非居住於新竹市北區
    之如附表所示曾賴桂球等二十三人辦理申請
    竹市北區
    曾賴桂球等二十三人取得新竹市北區市議員選舉之投票權，並進而行使投票行為
    ，使選舉投票數發生不正確之結果，違反選舉係以實際住在當地之人民選出其理
    想候選人之民主精神，核被告乙○○及甲○○○所為，均係犯刑法第一百四十六
    條第一項之妨害投票罪。被告乙○○、甲○○○與邵清金、朱良雄、陳文雅、曾
    賴桂球、曾玫璟、曾鎮洋、許瑞財、許智堯、麥森榮、蔡美女、麥詹昆、楊陳燕
    、張寶釵、李鴻演、蘇錦明、蘇陳寶玉、黃美媛、黃盈斌、廖秋桂、黃朝暘、黃
    勇朝、羅美英、黃勇強、蘇榮城、陳寶卿、呂曼華及萬素真間，互有犯意聯絡及
    行為分擔，均為共同正犯。至被告乙○○及甲○○○雖有多次虛偽遷移
    害投票之犯行，惟渠等係基於同一妨害投票犯意而為持續多次虛偽遷入
    屬包括一罪。原審就被告乙○○、甲○○○上揭妨害投票犯行，未詳加調查，細
    心勾稽，徒以依憲法規定人民有居住及遷徙自由，並以依
    移
    記名投票」之秘密方式為之，並不知投票者究支持何人或是否一定參與投票，而
    以縱有不實申請
    之正確性，而為無罪之諭知，自有未當，檢察官上訴意旨執此指摘原審判決不當
    ，為有理由，則原判決既有可議，自應由本院予以撤銷改判，爰審酌被告乙○○
    、甲○○○之素行，犯罪之動機、目的、手段，為增加選當選之機而將原非選舉
    區之人
    犯罪後態度等一切情狀，各量處有期徒刑八月，並依公職人員選舉罷免法第九十
    八條第三項之規定，各褫奪公權壹年。而查被告乙○○及甲○○○前均未曾受有
    期徒刑以上刑之宣告，有本院被告全國前案紀錄表各乙份在卷可稽，素行良好，
    為圖勝選，一時虞疏，而為虛偽遷移他人之
    清福亦未因之當選，被告二人經此罪刑之宣告，爾後當知所警惕，諒無再犯之虞
    ，是本院認被告二人所受本件刑之宣告以暫不執行為適當，爰均併予宣告緩刑三
    年，以啟自新。
據上論斷，應依刑事訴訟法第三百六十九條第一項前段、第三百六十四條、第二百九
十九條第一項前段，公職人員選舉罷免法第九十八條第三項、刑法第二十八條、第一
百四十六條第一項、第三十七條第二款、第七十四條第一款，判決如主文。
本案經檢察官施慶堂到庭執行職務。
中      華      民      國    九十二    年      九      月     十二     日
                              臺灣高等法院刑事第三庭
                                  審判長法  官  張  連  財
                                        法  官  林  明  俊
                                        法  官  張  傳  栗
右正本證明與原本無異。
如不服本判決，應於收受送達後十日內向本院提出上訴書狀，其未敘述上訴之理由者
並得於提起上訴後十日內向本院補提理由書（均須按他造當事人之人數附繕本）。
                                        書記官  秦  慧  榮
中      華      民      國    九十二    年      九      月    十五      日
附錄：本案論罪科刑法條全文
中華民國刑法第一百四十六條  第一項
以詐術或其他非法之方法，使投票發生不正確之結果或變造投票之結果者，處五年以
下有期徒刑。
附表：
┌──┬────┬─────┬───────┬───┬─────────┐
│編號│虛遷戶  │原戶籍地址│  虛遷戶籍地址│虛遷戶│備              註│
│    │籍姓名  │          │              │籍時間│                  │
├──┼────┼─────┼───────┼───┼─────────┤
│一  │曾賴桂球│新竹市香山│  新竹市北區磐│九十年│為朱良雄之戶籍，由│
│    │        │區樹下里九│  石里三鄰西大│九月四│朱良雄供以虛偽遷入│
│    │        │鄰牛埔南路│  路七三六巷十│日    │。                │
│    │        │三七六巷九│  九弄十一號  │      │                  │
│    │        │號        │              │      │                  │
├──┼────┼─────┼───────┼───┼─────────┤
│二  │曾玫璟  │同右      │  同右        │同右  │曾玫璟為曾賴桂球之│
│    │        │          │              │      │長女。            │
├──┼────┼─────┼───────┼───┼─────────┤
│三  │曾鎮洋  │同右      │  同右        │同右  │曾鎮洋為曾賴桂球之│
│    │        │          │              │      │長男。            │
├──┼────┼─────┼───────┼───┼─────────┤
│四  │許瑞財  │新竹市東區│  同右        │同右  │                  │
│    │        │柴橋里六鄰│              │      │                  │
│    │        │明湖路六五│              │      │                  │
│    │        │○巷二九號│              │      │                  │
├──┼────┼─────┼───────┼───┼─────────┤
│五  │許智堯  │同右      │  同右        │同右  │為許瑞財之子。    │
├──┼────┼─────┼───────┼───┼─────────┤
│六  │麥森榮  │新竹市東區│  同右        │九十年│                  │
│    │        │福德里十一│              │九月六│                  │
│    │        │鄰中華路二│              │日    │                  │
│    │        │段七二三號│              │      │                  │
│    │        │四樓之三  │              │      │                  │
├──┼────┼─────┼───────┼───┼─────────┤
│七  │蔡美女  │同右      │  同右        │同右  │為麥森榮之妻。    │
├──┼────┼─────┼───────┼───┼─────────┤
│八  │麥詹昆  │同右      │  同右        │同右  │為麥森榮之子。    │
├──┼────┼─────┼───────┼───┼─────────┤
│九  │楊陳燕  │新竹市香山│  新竹市北區磐│九十年│                  │
│    │        │區虎山里二│  石里三鄰西大│九月七│                  │
│    │        │○鄰華江街│  路七三六巷十│日    │                  │
│    │        │二九巷五○│  九弄十一號  │      │                  │
│    │        │號        │              │      │                  │
├──┼────┼─────┼───────┼───┼─────────┤
│十  │張寶釵  │同右      │  同右        │同右  │為楊陳燕之媳婦。  │
├──┼────┼─────┼───────┼───┼─────────┤
│十一│呂曼華  │新竹市香山│  同右        │九十年│為邵清金請託遷移，│
│    │        │區虎山里七│              │九月十│並將國民身分證、印│
│    │        │鄰延平路二│              │二日  │章交由邵清金轉交邵│
│    │        │段一二二五│              │      │任清美辦理戶籍遷移│
│    │        │號        │              │      │。                │
├──┼────┼─────┼───────┼───┼─────────┤
│十二│李鴻演  │新竹市東區│  同右        │同右  │                  │
│    │        │新莊里二一│              │      │                  │
│    │        │鄰新莊街一│              │      │                  │
│    │        │二九巷八號│              │      │                  │
├──┼────┼─────┼───────┼───┼─────────┤
│十三│蘇錦明  │新竹市香山│  同右        │同右  │由父親蘇榮城請託遷│
│    │        │區香村里七│              │      │移，將國民身分證、│
│    │        │鄰柑林溝一│              │      │印章交由蘇榮城轉交│
│    │        │七六之六號│              │      │甲○○○辦理戶籍遷│
│    │        │          │              │      │移。              │
├──┼────┼─────┼───────┼───┼─────────┤
│十四│蘇陳寶玉│同右      │  同右        │九十年│同右。            │
│    │        │          │              │九月七│為蘇榮城之妻。    │
│    │        │          │              │日    │                  │
├──┼────┼─────┼───────┼───┼─────────┤
│十五│蘇錦樹  │同右      │  同右        │同右  │有精神障礙，不知選│
│    │        │          │              │      │舉意義，由父親蘇榮│
│    │        │          │              │      │城將國民身分證、印│
│    │        │          │              │      │章交由甲○○○辦理│
│    │        │          │              │      │戶籍遷移，並使之投│
│    │        │          │              │      │票。              │
│    │        │          │              │      │                  │
├──┼────┼─────┼───────┼───┼─────────┤
│十六│黃美媛  │新竹市東區│  新竹市北區盤│九十年│為不知情之外祖母鄭│
│    │        │新興里十鄰│  石里三鄰西大│八月三│春綢之戶籍。      │
│    │        │食品路三二│  路七三六巷十│日    │由母親陳寶卿請託遷│
│    │        │六巷六號  │  十九弄三號  │      │移，並將國民身分證│
│    │        │          │              │      │、印章交由陳寶卿轉│
│    │        │          │              │      │交甲○○○辦理戶籍│
│    │        │          │              │      │遷移。            │
├──┼────┼─────┼───────┼───┼─────────┤
│十七│黃盈斌  │新竹市香山│  同右        │同右  │同右。            │
│    │        │區埔前里六│              │      │                  │
│    │        │鄰中華路四│              │      │                  │
│    │        │段四三四巷│              │      │                  │
│    │        │二五號    │              │      │                  │
├──┼────┼─────┼───────┼───┼─────────┤
│十八│廖秋桂  │同右      │  同右        │同右  │同右。            │
│    │        │          │              │      │為黃盈斌之妻。    │
├──┼────┼─────┼───────┼───┼─────────┤
│十九│黃朝暘  │同右      │  同右        │同右  │同右。            │
├──┼────┼─────┼───────┼───┼─────────┤
│二十│黃勇朝  │新竹市東區│  同右        │九十年│                  │
│    │        │新光里食品│              │八月十│                  │
│    │        │路三五三號│              │七日  │                  │
├──┼────┼─────┼───────┼───┼─────────┤
│二一│羅美英  │同右      │  同右        │同右  │為黃勇朝之妻。    │
├──┼────┼─────┼───────┼───┼─────────┤
│二二│黃勇強  │同右      │  同右        │同右  │為黃勇朝之弟。    │
├──┼────┼─────┼───────┼───┼─────────┤
│二三│萬素真  │新竹市香山│  新竹市北區新│九十年│為不知情之陳春生戶│
│    │        │區港南里十│  雅里六鄰和平│八月十│籍。              │
│    │        │一鄰延平路│  路二○三號  │七日  │為邵清金請託遷移，│
│    │        │二段一二四│              │      │並將國民身分證、印│
│    │        │一巷二弄二│              │      │章交由邵清金轉交邵│
│    │        │號        │              │      │任清美辦理戶籍遷移│
│    │        │          │              │      │。                │
└──┴────┴─────┴───────┴───┴─────────┘


司法院資訊處製作；財團法人民間司法改革基金會備份。
